臺灣高等法院民事判決
上　訴　人　乙○○
訴訟代理人　呂理胡律師
　　　　　　唐永洪律師
被　上訴人　甲○○
上列當事人間損害賠償事件，上訴人對於中華民國96年3 月6 日
臺灣桃園地方法院95年度訴字第1298號第一審判決提起上訴，經
本院於96年7 月11日言詞辯論終結，判決如下：
    主      文
上訴駁回。
第二審訴訟費用由上訴人負擔。
    事實及理由
壹、程序方面：
    被上訴人經合法通知，未於言詞辯論期日到場，經核無民事
    訴訟法第386 條各款所列情形之一，爰依上訴人之聲請，由
    其一造辯論而為判決。
貳、實體方面：
一、上訴人主張：伊為家程科技股份有限公司 (下稱：家程公司
    ) 負責人，被上訴人自民國 (下同) 94年2 月1 日起至同年
    9 月20日止，在家程公司擔任可攜式照相機模組（CCM） 事
    業處產品開發部經理，負責數位影像產品之後端測試、軟體
    開發維護及專案軟體開發工作。因被上訴人之差勤及工作表
    現不佳，迭次未假外出，甚至未經獲准即擅自前往並滯留大
    陸地區，自94年9 月20日起連續曠職逾3 日，已構成勞動基
    準法第12條第1 項第6 款規定之終止事由，經家程公司終止
    僱傭契約。被上訴人未履行相關工作義務及交還工作成果，
    即前往同業競爭公司任職，並以家程公司短付薪資、交通津
    貼為由，向桃園縣政府勞動及人力資源局申請調解，於94年
    10月23日勞資爭議協調申請書中指摘「本公司 (CCM） 事業
    部業務一直無法成長，主要因素．．．b 、成本過高、公司
    老闆自肥、在外另開貿易公司 (佐臻貿易) 、家程科技所有
    訂單需經佐臻貿易，外加5%-10%費用」等不實且與協調宗旨
    無關之事由，對非公眾人物之伊為人身攻擊，詆毀伊之人格
    ，及打擊公司信譽。被上訴人明知於申請調解過程中，多位
    承辦人員及調解人員將知悉上開詆毀伊名譽之內容，且被上
    訴人所指「公司老闆自肥」言論，非屬可受公評之事，已幾
    近明指伊背信，再經公司員工耳語相傳，導致公司人心惶惶
    ，將造成公司管理困難，使伊蒙受巨大之損害。伊為家程公
    司之董事長，該公司資本額為新臺幣 (下同) 4 億5 千6 百
    萬元，每日有鉅額生意往來，公司員工200 餘人，均以伊為
    主導，被上訴人上開貶損伊名譽之行為，造成伊名譽受有損
    害及精神上之痛苦。被上訴人對於上開貶損伊名譽及使一般
    民眾產生負面評價之行為，於主觀上有故意，且該行為與伊
    名譽受損間，有相當之因果關係，已構成侵權行為；縱認被
    上訴人無故意，按其情節，亦應負過失責任。爰依民法第18
    4 條第1 項前段及第195 條第1 項之規定，提起本件訴訟。
    並聲明：(一)被上訴人應給付上訴人300 萬元，及自起訴狀繕
    本送達之翌日起至清償日止，按週年利率5%計算之利息。(二)
    被上訴人應將如附件所示內容之道歉啟事以1/4 版面於中國
    時報1 版刊登1 日之方式，回復上訴人名譽。(三)願供擔保，
    請准宣告假執行。 (原審為上訴人敗訴之判決，上訴人不服
    ，提起上訴) ，聲明：(一)原判決廢棄。(二)被上訴人應給付上
    訴人300 萬元，及自起訴狀繕本送達之翌日起至清償日止，
    按週年利率5%計算之利息。(三)被上訴人應將如附件所示內容
    之道歉啟事以1/4 版面於中國時報1 版刊登1 日之方式，回
    復上訴人名譽。(四)願供擔保，請准宣告假執行。
二、被上訴人未於言詞辯論期日到場，惟據其前到庭陳述則以：
    上訴人前就本件相同事實，對伊提起妨害名譽之自訴，經臺
    灣桃園地方法院以94年度自字第37號判決伊無罪，上訴人自
    無損害可言，伊否認有上訴人主張之侵權行為事實。又協調
    過程非伊所能控制，伊僅係向特定之協調及調解委員會以書
    面或言詞陳述，屬合理正當權利行使之行為，且伊所為之申
    訴並未公然散佈，上訴人雖指稱系爭勞資爭議申訴內容經輾
    轉傳閱云云，惟未舉證指出何位承辦人員或協調人員洩漏其
    職務上祕密，及家程公司何位員工傳出私自拆閱公司信件並
    以耳語相傳。況勞資爭議處理法第23條亦明文規定除公開事
    項，均應保守秘密，並無證據證明伊有故意或過失之行為。
    至於公司之法務人員，原即處理系爭事務而得悉，是否廣為
    傳播，與伊無關等語，資為抗辯。並聲明：(一)上訴駁回。(二)
    如受不利之判決，願供擔保請准宣告免為假執行。
三、本院依職權調閱臺灣桃園地方法院94年度自字第37號案卷及
    本院95年度上易字第997 號案卷。
四、兩造不爭執之事項：
  (一)被上訴人於94年10月23日在向桃園縣政府勞動及人力資源局
    申請勞資爭議協調之申訴內容及事實陳述第3 項第7 點指摘
    「本公司 (CCM)  事業部業務一直無法成長，主要因素：a
    、業界競爭，價格及利潤降低。b 、成本過高 (臺灣工廠機
    器成本及人工費用) 、老闆自肥 (在外另開貿易公司〔佐臻
    貿易〕、家程科技所有訂單需經佐臻貿易，外加5%-10%費用
    」等語 (見原審卷第10頁) 。
  (二)上訴人曾以上開陳述書內第3 項第7 點中之指摘事項，認被
    上訴人涉犯刑法第310 條第2 項加重誹謗罪嫌，對被上訴人
    提起刑事妨害名譽之自訴，經臺灣桃園地方法院以94年度自
    字第37號判決被上訴人無罪，再經本院以95年度上易字第99
    7 號判決上訴駁回確定，業經本院依職權調閱前開刑事妨害
    名譽案全卷查核無訛，並有前揭刑事判決附卷可稽。
五、兩造爭執之事項：
  (一)依被上訴人所提出之證據資料，有無相當理由確認其所主張
    內容為真實？
  (二)被上訴人於勞資爭議協調會所陳述之事項，是否為可受公評
    之事？
  (三)被上訴人申訴爭議之主張，是否屬於合理使用範圍？
  (四)被上訴人之所為，是否故意或過失不法侵害上訴人之權利？
    或故意以背於善良風俗之方法，加損害於上訴人？
  茲分述如下：
  (一)依被上訴人所提出之證據資料，有無相當理由確認其所主張
    內容為真實？
  (1)按發表言論或意見與陳述事實不同，意見為主觀之價值判斷
    ，無所謂真實與否，而事實陳述本身涉及真實與否。若言論
    係以某項事實為基礎，或發言過程中夾論夾敘，將事實敘述
    與評論混為一談，在評論自由與保障個人名譽權之考量上，
    仍應考慮事實之真偽。倘行為人所述事實足以貶損他人之社
    會評價而侵害他人名譽，行為人復未能證明所陳述事實為真
    ，就令所述事實係轉述他人之陳述，如明知他人轉述之事實
    為虛偽或未經翔實查證即公然轉述該虛偽之事實，而構成故
    意或過失侵害他人之名譽，仍應負侵權行為損害賠償之責。
  (2)被上訴人於原審雖陳稱：「 (問：申訴內容就原告〔指上訴
    人〕個人部分之陳述，事前是否有去查證？) 有，我有原告
    佐臻公司的名片，表示原告有在該公司掛名，且我有人證周
    文隆曾跟我證述相關情節，我所述不是我猜測的。」片語 (
    見原審95年10月26日言詞辯論筆錄第2 頁) ，惟被上訴人並
    未舉其他事證以明有相當理由確認其於勞資爭議申訴調解程
    序中所主張前開內容為真實。難認被上訴人就前開申訴內容
    ，已作相當之查證。
  (二)被上訴人於勞資爭議協調會所陳述之事項，是否為可受公評
    之事？
    查上訴人僅係家程公司之負責人，並非公眾人物，被上訴人
    前於勞資爭議委員會所陳述之上開事項，其中關於上訴人自
    肥部分，自非屬可受公評之事項。
  (三)被上訴人申訴爭議之主張，是否屬於合理使用範圍？
  (1)按所謂名譽者，係指人 (格) 在社會上之評價，民法第195
    條將名譽列於身體、健康之後加以保護，並規定被害人得請
    求慰撫金及回復名譽之適當處分，足見其對於名譽權之重視
    。名譽之保護與言論自由關係密切，前者堪稱個人之第二生
    命，後者則為民主社會之基石，如何調和對於個人名譽之保
    護，同時兼顧落實憲法對於言論自由之保障，誠屬重要課題
    。對於他人名譽加以侵害，須負刑法上誹謗罪之刑事責任及
    民法上侵害名譽之侵權行為責任。而刑法誹謗罪之成立，須
    行為人主觀上有誹謗故意及散佈於眾之不法意圖；民法上侵
    害名譽，則兼括故意及過失行為，兩者在歸責事由上尚有不
    同。是刑法上誹謗罪之成立與否，與行為人是否構成民事上
    侵害名譽權之侵權行為，係屬二事。惟刑法關於誹謗罪之相
    關規定，其旨亦在調和折衷名譽之保護與言論之自由，基於
    法律秩序與體系解釋上之統一性，刑法關於誹謗罪之阻卻違
    法相關事由，亦得作為認定是否侵害名譽權、構成民事上侵
    權行為責任之個案判斷標準。
  (2)次按因故意或過失，不法侵害他人權利者，負損害賠償責任
    ，為民法第184 條第1 項前段所明定。所謂「不法」，係指
    侵權行為違反法律強制或禁止規定。換言之，即無阻卻違法
    或免責事由。關於阻卻違法事由，一般認為包括行使權利、
    正當防衛、緊急避難、自助行為、無因管理、得被害人承諾
    、正當業務行為等，並且包括刑法第310 條第3 項、第311
    條所定不罰之行為。權利之行使，係屬侵權行為阻卻違法事
    由之一，縱有致使他人權利受侵害之結果，亦難謂有何「不
    法」之可言。又權利之行使，不得以損害他人為主要目的，
    民法第148 條第1 項後段定有明文。依該規定之反面解釋，
    權利之行使若非以損害他人為主要目的，且受合理之限制而
    無濫用之情形，縱加損害於他人，亦不負侵權行為損害賠償
    責任。
  (3)再按「勞資爭議當事人申請調解時，應向直轄市或縣 (市)
    主管機關提出調解申請書。」、「勞資爭議調解委員會應於
    組成後立即召開會議，並指派委員調查事實，除有特殊情形
    外，調查委員應於指派後10日內，將調查結果及解決方案提
    出委員會。前項委員調查時，得通知雙方當事人或有關人員
    到會說明或提出書面說明，或向爭議事件有關之事業單位調
    查。」及「勞資爭議調解委員、參加調解及經辦調解事務之
    人員，對於調解事件，除已公開之事項外，應保守秘密。」
    ，勞資爭議處理法第9 條第1 項、第14條及第23條，分別定
    有明文。被上訴人固於向桃園縣政府勞動及人力資源局申請
    調解之申訴內容及事實陳述第3 項第7 點敘及「本公司 (CC
    M ) 事業部業務一直無法成長，主要因素：．．．b 、成本
    過高 (臺灣工廠機器成本及人工費用、老闆自肥、在外另開
    貿易公司 (佐臻貿易) 、家程科技所有訂單需經佐臻貿易，
    外加5%-10%費用」，惟被上訴人既係因與家程公司間之勞資
    糾紛，依勞資爭議處理法規定之程序，先經桃園縣勞資和諧
    促進會協調，再經桃園縣政府勞動及人力資源局調解，則被
    上訴人於勞資爭議調解程序調查中所為之書面或言詞陳述，
    僅係向特定之協調委員、調解委員等為陳述，屬合理正當權
    利行使行為；又勞資爭議調解委員、參加調解及經辦調解事
    務之人員，依勞資爭議處理法第23條規定，對於調解事件，
    除已公開之事項外，均應保守秘密，是桃園縣政府或家程公
    司之收發承辦人員，僅知悉被上訴人向桃園縣政府提出勞資
    爭議協調之申請，就書面或言詞陳述之內容，應無從得知。
    上訴人既未舉證被上訴人於勞資爭議調解程序中所為上開書
    面申訴，究於客觀上如何使第三人知悉其事，且足以使上訴
    人在社會上之評價因而受到貶損，致損害上訴人之名譽；況
    被上訴人所提出之上開書面申訴，內容主要係被上訴人對家
    程公司CCM 事業部業務無法成長所作之原因分析或個人意見
    表達，非以損害他人為主要目的，且受合理之限制而無濫用
    。縱被上訴人之前開言論，有加損害於上訴人，亦不負侵權
    行為損害賠償責任。
  (四)被上訴人之所為，是否故意或過失不法侵害上訴人之權利？
    或故意以背於善良風俗之方法，加損害於上訴人？
    被上訴人之行為，既對上訴人不負侵權行為損害賠償責任，
    已如前述，自與民法第184 條第1 項所定侵權行為之要件不
    合，難認被上訴人係以故意或過失不法侵害上訴人之權利，
    亦非被上訴人故意以背於善良風俗之方法，加損害於上訴人
    。
六、綜上所述，被上訴人依勞資爭議處理法相關規定，於調解程
    序中所提出之書面說明等言論，屬合理之正當權利行使行為
    ，屬阻卻違法事由之一種，尚無不法侵害上訴人之權利之可
    言。被上訴人之言論行為，自不構成對被上訴人名譽之侵害
    ，難令被上訴人負侵權行為之損害賠償責任。從而，上訴人
    本於侵權行為之法律關係，請求被上訴人給付300 萬元，及
    自起訴狀繕本送達之翌日起至清償日止，按週年利率5%計算
    之利息，並將如附件所示內容之道歉啟事以1/4 版面於中國
    時報1 版刊登1 日之方式，回復上訴人名譽，為無理由，應
    予駁回。又上訴人之訴既經駁回，其假執行之聲請亦失所依
    據，應併予駁回。原審所為上訴人敗訴之判決，核無違誤。
    上訴意旨指摘原判決不當，求予廢棄改判，為無理由，應予
    駁回。
七、兩造其餘之攻擊或防禦方法及未經援用之證據，經本院斟酌
    後，認為均不足以影響本判決之結果，自無逐一詳予論駁之
    必要，併此敘明。
據上論結，本件上訴為無理由，依民事訴訟法第463 條、第385
條第1 項前段、第449 條第1 項、第78條，判決如主文。
中　　華　　民　　國　　96　　年　　7 　　月　　25　　日
                    民事第十二庭
                        審判長法  官  張宗權
                              法  官  蕭艿菁
                              法  官  王麗莉
正本係照原本作成。
如不服本判決，應於收受送達後20日內向本院提出上訴書狀，其
未表明上訴理由者，應於提出上訴後20日內向本院補提理由書狀
（均須按他造當事人之人數附繕本）上訴時應提出委任律師或具
有律師資格之人之委任狀；委任有律師資格者，另應附具律師資
格證書及釋明委任人與受任人有民事訴訟法第466條之1第1項但
書或第2項（詳附註）所定關係之釋明文書影本。
中　　華　　民　　國　　96　　年　　7 　　月　　26　　日
　　　　　　　　　　　　　　　書記官  明祖星
附註：
民事訴訟法第466條之1（第1項、第2項）：
對於第二審判決上訴，上訴人應委任律師為訴訟代理人。但上訴
人或其他法定代理人具有律師資格者，不在此限。
上訴人之配偶、三親等內之血親、二親等內之姻親，或上訴人為
法人、中央或地方機關時，其所屬專任人員具有律師資格並經法
院認為適當者，亦得為第三審訴訟代理人。
附件
道歉啟事
本人因未盡查證之責，草率於94年10 月、11 月間向桃園縣
政府提出之協調及調解程序中，以書面及言語指摘影射家程
科技股份有限公司負責人乙○○以不法方式損害家程公司之
利益，造成梁先生名譽受損，對此本人深感抱歉，為此爰以
此文澄清，本人曾經對梁先生之指摘均屬不實，並對梁先生
致上萬分歉意。            道歉人  甲○○
